臺灣嘉義地方法院刑事判決
111年度訴字第240號
公  訴  人  臺灣嘉義地方檢察署檢察官
被      告  黃麗樺


上列被告因加重詐欺案件，經檢察官提起公訴（111年度調偵字
第195號），被告於準備程序中為有罪之陳述，經合議庭裁定受
命法官進行簡式審判程序，茲判決如下：
    主    文
黃麗樺犯詐欺取財罪，處有期徒刑陸月，如易科罰金，以新臺幣
壹仟元折算壹日。
未扣案之犯罪所得新臺幣拾陸萬參仟壹佰元沒收，於全部或一部
不能沒收或不宜執行沒收時，追徵其價額。
    犯罪事實
一、黃麗樺於民國110年3月22日起，使用「黃富貴」之暱稱，以
    FACEBOOK之messenger與黃燕玲聯繫，並向黃燕玲表示自己
    為臺南市政府警察局第二分局偵查隊刑警，且黃燕玲涉及詐
    欺案件，而使用警察話術與黃燕玲聊天，黃燕玲因而誤信與
    之聯繫聊天者為擔任刑警之「黃富貴」，之後彼此逐漸熟識
    ，黃麗樺繼而以「老婆」等親暱用語稱呼黃燕玲，黃燕玲誤
    信「黃富貴」對己懷有情意，而後黃麗樺遂意圖為自己不法
    所有，基於詐欺取財之接續犯意，向黃燕玲佯稱母親住院需
    要錢繳醫藥費、小孩沒錢吃飯等等家用開銷不足事由，輔以
    情緒勒索之方式要求黃燕玲匯款資助，黃燕玲乃陷於錯誤，
    依照黃麗樺之指示於附表所示之時間，匯款至附表所示之帳
    戶（其中吳香蓮之帳戶，為黃麗樺向不知情之吳香蓮胞妹吳
    秋芬借用；盧定均、林正旭之帳戶則為黃麗樺向盧定均購買
    遊戲點數，由盧定均提供與黃麗樺匯入購買款項之帳戶），
    黃麗樺再透過不知情之吳秋芬自吳香蓮之帳戶提領該等款項
    ，或由其親自吳香蓮之帳戶提領該等款項，或是由不知情之
    盧定均將等值之遊戲幣點數轉給黃麗樺，該等款項因此均經
    黃麗樺供己花用殆盡。嗣因黃燕玲發覺受騙報警處理，經警
    循線查獲上情。
二、案經黃燕玲訴由彰化縣警察局北斗分局報告臺灣嘉義地方檢
    察署檢察官偵查起訴。
    理    由
一、按除被告所犯為死刑、無期徒刑、最輕本刑為3年以上有期
    徒刑之罪或高等法院管轄第一審案件者外，於刑事訴訟法第
    273條第1項程序進行中，被告先就被訴事實為有罪之陳述時
    ，審判長得告知被告簡式審判程序之旨，並聽取當事人、代
    理人、辯護人及輔佐人之意見後，裁定進行簡式審判程序，
    刑事訴訟法第273條之1第1項定有明文。經核被告黃麗樺所
    犯之罪，係死刑、無期徒刑、最輕本刑為3年以上有期徒刑
    或高等法院管轄第一審案件以外之罪，其於準備程序中就被
    訴犯罪事實均為有罪之陳述，經受命法官告知簡式審判程序
    之旨，並聽取公訴人、被告之意見後，本院合議庭爰依首揭
    規定裁定進行簡式審判程序，合先敘明。 
二、上開犯罪事實，業據被告於警詢、偵訊、準備程序與審理中
    均自白不諱（見警卷第2至8頁；偵卷第40頁；本院卷第85至
    86、94頁），並有證人盧定均（見警卷第9至11頁）、證人
    即告訴人黃燕玲（見警卷第13至23頁；本院卷第86頁）、證
    人吳香蓮（見警卷第24至25頁；偵卷第40頁）之證述可佐，
    且有被告與告訴人對話內容截圖、告訴人匯款之交易明細收
    據（見警卷第27至48頁）、中國信託商業銀行股份有限公司
    110年8月16日中信銀字第110224839202009號函檢附證人盧
    定均、林正旭帳戶交易明細（見警卷第62至180頁）、告訴
    人之臺南市政府警察局第三分局安順派出所受理案件證明單
    、受理各類案件紀錄表、受理詐騙帳戶通報警示簡便格式表
    、內政部警政署反詐騙諮詢專線紀錄表（見警卷第181至188
    頁）等在卷可參，足認被告上開任意性自白與事實相符，應
    可採信。
三、公訴意旨雖認被告所為係涉犯刑法第339條之4第1項第1款冒
    用公務員名義詐欺取財罪嫌，然觀諸刑法第339條之4第1項
    第1款之立法理由乃行為人冒用政府機關或公務員名義施以
    詐欺行為，被害人係因出於遵守公務部門公權力之要求，及
    避免自身違法等守法態度而遭到侵害，則行為人不僅侵害個
    人財產權，更侵害公眾對公權力之信賴。是以，行為人之惡
    性及犯罪所生之危害均較普通詐欺為重，爰定為加重事由。
    可知本罪加重處罰之意旨，在於行為人除侵害個人財產權之
    外，更利用人民對政府機關或公務員之信賴，信其基於該身
    分而對公眾行使其公權力，被害人因此更加對於行為人之行
    為深信不疑。是本罪加重處罰之理由，重在行為人冒充政府
    機關或公務員身分並以該冒充身分行使公權力外觀之行為，
    因此使被害人陷於錯誤而交付財物或受有財產上之不利益，
    是須行為人冒充公務員並據此行公權力外觀之行為，始構成
    本罪。故倘若行為人是以個人私交關係等與公權力行使無涉
    之事，利用他人誤信此等關係因而交付財物，他人並非是出
    於任何公務部門或公務員之公權力要求，或避免自身違法遭
    受侵害而交付財物，縱然行為人佯稱具有何等公務人員身分
    ，既難認行為人有何冒充公務人員身分行使公權力外觀行為
    ，他人僅因行為人利用公務人員個人私交關係為由訛詐財物
    而交付財物，要難認構成刑法第339條之4第1項第1款冒用公
    務員名義詐欺取財罪，至多僅構成刑法第339條第1項之詐欺
    取財罪（臺灣高等法院110年度上訴字第3129號，臺灣高等
    法院臺中分院110年度上訴字第130號等刑事判決參照）。經
    查，告訴人於警詢、準備程序中稱：「黃富貴」向伊表示是
    刑警，且伊涉及1件詐欺案，隨後以警察工作上話術與伊聊
    天，讓伊信以為真，之後開始假藉各種名義騙取伊同情、然
    後以「老婆」稱呼伊，最後以情緒勒索要求伊匯款幫助伊，
    不然要去自殺，「黃富貴」向伊要錢的理由，除了家用，還
    有說母親住院、要繳醫藥費、小孩沒錢吃費等語（見警卷第
    13至15頁；本院卷第86頁），而被告於準備程序中也稱：伊
    詐騙黃燕玲的理由有家用、母親住院、要繳醫藥費、小孩沒
    錢吃飯等語（見本院卷第86頁），且觀諸告訴人提出之對話
    內容截圖，也未見被告假冒「黃富貴」之人向告訴人要求匯
    款資助所持理由，有何與公務員之公權力行使有關。從而，
    堪認被告雖然最初是自稱擔任刑警之「黃富貴」，並且利用
    話術使告訴人誤信與之聯繫者確實是具有公務人員身分之「
    黃富貴」，但之後被告以「黃富貴」之名義向告訴人訛詐金
    錢，無非係以其因使用「黃富貴」之名義與告訴人日益熟識
    ，甚至會以親暱用語相稱，告訴人誤認「黃富貴」對己存有
    感情，因此利用告訴人誤認彼此間私交關係之下，在被告單
    純佯稱急需款項以供家用或其他私人用途等緣由下，輔以情
    緒勒索之方式，告訴人乃出於誤認雙方關係甚篤下而多次匯
    款，告訴人所匯款項均非與被告假冒「黃富貴」刑警身分之
    公權力行使有何關係，故被告所為即難認該當刑法第339條
    之4第1項第1款所欲加重處罰之情形，僅構成刑法第339條第
    1項之普通詐欺取財罪。從而，本案事證明確，被告之犯行
    堪予認定，應依法論罪科刑。
四、核被告所為，係犯刑法第339條第1項之詐欺取財罪。公訴意
    旨認被告所為係犯刑法第339條之4第1項第1款之加重詐欺取
    財罪，尚有未洽，惟起訴基本社會事實仍同一之範圍內，均
    由本院予以變更起訴法條。被告雖然客觀上有先、後多次以
    上述理由向告訴人訛稱急需款項，告訴人因此多次匯款至被
    告指定之帳戶，但其所為均是在密切連續之期間內所為，且
    其均是冒用同一人詐取財物，並侵害同一之法益，顯係基於
    同一詐欺得財目的而為，各舉動之獨立性極為薄弱，依一般
    社會健全觀念，在時間差距上，難以強行分開，其主觀上顯
    係基於同一犯意接續為之，應以接續犯評價而論以一罪。
五、爰以行為人之責任為基礎，並審酌被告為成年人，且非無謀
    生之能力，竟不知思循合法途徑獲取所需，反而為本案犯詐
    欺取財犯行，所為並非可取。兼衡以被告犯後終知坦承犯行
    與其犯罪情節（包含其詐騙方式是先假冒他人名義與告訴人
    熟識後，續之營造對告訴人充滿愛意，令告訴人誤認雙方關
    係匪淺，而後再陸續佯稱各種理由訛詐錢財供己花用，其犯
    罪前後歷經期間非短，詐得金錢數額非低，迄今僅於犯行曝
    光之初向告訴人返還新臺幣【下同】10,000元，告訴人所受
    損害非輕等），暨其自陳智識程度、家庭生活狀況（見本院
    卷第94頁）與其素行（包含先前有多次竊盜、施用毒品犯罪
    及偽造文書、詐欺等犯罪遭判處罪刑確定）等一切情狀，量
    處如主文所示之刑，並諭知易科罰金之折算標準。
六、被告向告訴人詐騙所得款項合計173,100元，而被告僅於犯
    行曝光之初向告訴人返還10,000元，其後均未再向告訴人賠
    償或返還任何款項（見本院卷第85至86頁）。從而，堪認上
    開被告犯罪所得173,100元中之10,000元業已合法發還告訴
    人，但其餘犯罪所得則尚未合法發還，且該等未合法發還之
    犯罪所得雖未扣案，但如予以宣告沒收或追徵價額，也查無
    刑法第38條之2第2項所列之情形，故本院認為仍應就被告犯
    罪所得中尚未合法發還之163,100元部分，依刑法第38條之1
    第1項、第3項等規定宣告沒收，於全部或一部不能沒收或不
    宜執行沒收時，追徵其價額。
據上論斷，應依刑事訴訟法第273條之1第1項、第299條第1項前
段、第300條，刑法第339條第1項、第38條之1第1項、第3項，刑
法施行法第1條之1第1項，判決如主文。
本案經檢察官簡靜玉提起公訴，由檢察官林津鋒到庭執行職務。
中　　華　　民　　國　　111 　年　　6 　　月　　20　　日
                  刑事第五庭  法　官　郭振杰
以上正本證明與原本無異。
如不服本判決應於收受判決後20日內向本院提出上訴書狀，並應
敘述具體理由；其未敘述上訴理由者，應於上訴期間屆滿後20日
內向本院補提理由書（均須按他造當事人之人數附繕本）「切勿
逕送上級法院」。告訴人或被害人如對於本判決不服者，應具備
理由請求檢察官上訴，其上訴期間之計算係以檢察官收受判決正
本之日期為準。
中　　華　　民　　國　　111 　年　　6 　　月　　20　　日
                              書記官  王翰揚

附表：
編號 金融帳戶 時間 金額 1. 中國信託商業銀行帳號000000000000號帳戶 110年4月7日下午4時2分許 10,000元   110年4月9日中午12時14分許 5,000元   110年4月14日凌晨3時56分許 2,000元   110年4月15日凌晨0時57分許 8,000元   110年4月17日凌晨1時47分許 600元   110年4月21日下午3時55分許 6,000元   110年4月23日下午3時27分許 8,000元   110年4月24日上午10時59分許 3,500元   110年4月26日上午9時36分許 500元   110年4月26日下午3時28分許 8,000元   110年4月27日凌晨0時56分許 2,000元   110年4月27日下午3時24分許 2,200元   110年4月28日凌晨4時6分許 10,000元   110年4月29日凌晨0時36分許 17,000元   110年4月30日凌晨2時40分許 14,000元   110年5月1日晚上7時35分許 22,000元   110年5月4日下午3時42分許 3,000元   110年5月8日中午12時58分許 1,000元   110年5月12日凌晨0時9分許 2,000元   110年5月25日下午4時9分許 4,000元 2. 中國信託商業銀行帳號000000000000號帳戶 110年4月5日上午7時10分許 3,000元   110年4月20日下午2時52分許 1,000元   110年4月21日凌晨3時32分許 200元   110年4月21日下午3時56分許 2,000元   110年4月25日凌晨0時20分許 500元   110年4月26日上午9時34分許 500元   110年4月27日凌晨0時50分許 500元   110年4月27日凌晨4時36分許 1,500元   110年4月27日下午3時32分許 1,000元   110年4月29日凌晨0時34分許 500元   110年4月30日凌晨2時38分許 1,000元   110年4月30日上午11時16分許 2,000元   110年5月4日下午3時40分許 1,000元   110年5月6日下午3時47分許 2,000元   110年5月7日凌晨0時54分許 500元   110年5月7日凌晨3時36分許 1,000元   110年5月19日下午3時11分許 300元   110年5月28日凌晨0時40分許 600元   110年6月11日下午3時26分許 2,000元 3. 中國信託商業銀行帳號000000000000號帳戶 110年5月9日凌晨4時13分許 300元   110年5月10日上午8時17分許 200元   110年5月11日凌晨0時58分許 3,500元   110年5月11日下午2時4分許 2,000元   110年5月14日晚上8時28分許 2,000元   110年5月15日凌晨0時14分許 500元   110年5月16日下午3時42分許 700元   110年5月17日下午3時19分許 1,700元   110年5月26日中午12時4分許 1,000元   110年6月7日凌晨2時13分許 2,000元   110年6月12日上午7時25分許 1,500元   110年6月12日下午3時20分許 3,000元   110年6月13日下午2時2分許 2,300元   110年6月20日下午3時42分許 2,500元 

附錄論罪科刑法條：中華民國刑法第339條
意圖為自己或第三人不法之所有，以詐術使人將本人或第三人之
物交付者，處五年以下有期徒刑、拘役或科或併科五十萬元以下
罰金。
以前項方法得財產上不法之利益或使第三人得之者，亦同。
前二項之未遂犯罰之。

(得上訴)